臺灣高雄地方法院刑事判決　　　　　　　100年度易字第361號
公　訴　人　臺灣高雄地方法院檢察署檢察官
被　　　告　鐘　紛
上列被告因詐欺等案件，經檢察官提起公訴（99年度偵字第1059
2 號），本院判決如下：
    主  文
鐘紛犯附表一所示行使偽造私文書罪，共肆罪，各處如附表一「
宣告刑」欄所示之刑。應執行有期徒刑壹年，如易科罰金，以銀
元佰元即新臺幣玖佰元折算壹日。
其他被訴（侵占）部分無罪。
    事  實
一、鐘紛明知自己經濟狀況不佳，且前因遭人倒會而在外積欠債
    務，竟意圖為自己不法所有，而基於行使偽造準私文書及詐
    欺取財之犯意，利用一般民間互助會員多半彼此互不熟識又
    多未到場參與競、開標之機會，召集民間互助會並自任會首
    ，並趁無人投標之標期，冒用不存在會員之名義投標並據以
    行使，因而詐取其他活會會員繳交之活會會款，其以上開方
    式分別行使偽造私文書及詐欺取財之行為如下：
  (一)於民國94年7 月間，在高雄市○○區○○路138 巷15號住處
    召集如附表二所示之A 合會，並招募黃意菁、陳麗珍、黃振
    順、許桂英、黃吳返（以「麗卿」之名義）、黃明如、黃竣
    豐、黃明賢等人為會員（互助會期、標金、底標、會員數、
    投標方式、開標日期均詳如附表二所示）。詎鐘紛見A 合會
    之第6 會、第14會無人投標有機可趁，竟分別於附表二編號
    1 、2 所示94年12月10日、95年8 月10日，依民間互助會標
    會之習慣，以口頭冒用不存在會員「吳允文」、「呂壬桂」
    之名義，於空白紙上偽造記載標息新臺幣（下同）「3,000
    元」、「2,500 元」之標單（未載姓名）而持以行使，再以
    上開標單向黃意菁等活會會員佯稱：該會期已由「吳允文」
    、「呂壬桂」以上開金額得標云云，致該互助會之黃意菁等
    其他活會會員均陷於錯誤，誤以為真有「吳允文」、「呂壬
    桂」之會員得標而分別交付扣除冒標標息金額之活會會款予
    鐘紛，鐘紛因而分別詐得如附表二編號1 、2 所示之活會會
    款315,000 元、277,500 元（起訴書誤載為2,557,600 元，
    應予更正）。
  (二)另於95年4 月間，在上開住處召集如附表三所示之B 合會，
    並以附表三所示約定方式，招募黃番福、黃振順、陳麗珍、
    黃明賢、許桂英、黃金華、游桂連等人為會員（互助會期、
    標金、底標、會員數、投標方式、開標日期均詳如附表三所
    示）。鐘紛見B 合會之第13會無人投標有機可趁，竟於96年
    4 月20日，依民間互助會標會之習慣，以口頭冒用不存在會
    員「邱秀照」之名義，在空白紙上偽造記載標息「2,100 元
    」之標單（未載姓名）而持以行使，再以上開標單向黃番福
    等活會會員佯稱：該會期已由「邱秀照」以上開金額得標云
    云，致該互助會之黃番福等其他活會會員均陷於錯誤，誤以
    為真有「邱秀照」之會員得標而分別交付扣除冒標標息金額
    之活會會款予鐘紛，鐘紛因而詐得如附表三編號1 所示之活
    會會款221,200 元（起訴書誤載為1,726,200 元，應予更正
    ）。
  (三)復於96年7 月間，在上開住處召集如附表四所示之C 合會，
    並以附表四所示約定方式，招募黃番福、黃明賢、黃振順
    黃裕翔、黃金、陳宥均（原名陳駿勝）、李錦聰、黃秋萍、
    吳淑珠、游桂連、黃林美盆等人為會員（互助會期、標金、
    底標、會員數、投標方式、開標日期均詳如附表四所示）。
    鐘紛見C 合會之第6 會無人投標有機可趁，乃於96年12月5
    日，依民間互助會標會之習慣，以口頭冒用不存在會員「阿
    美」之名義，在空白紙上偽造記載標息「2,400 元」之標單
    （未載姓名）而持以行使，再以上開標單向黃番福等活會會
    員佯稱：該會期已由「阿美」以上開金額得標云云，致該互
    助會之黃番福等其他活會會員均陷於錯誤，誤以為真有「阿
    美」之會員得標而分別交付扣除冒標金額之活會會款予鐘紛
    ，鐘紛因而詐得如附表四所示之活會會款342,000 元（起訴
    書誤載為1,929,000 元，應予更正）。
  (四)嗣鐘紛無力支付龐大之死會會金，於97年10月23日，片面宣
    佈上開A 、B 、C 合會全部止會後，經黃番福等人彼此相互
    查詢後，發覺實際上並無「吳允文」、「呂壬桂」、「邱秀
    照」、「阿美」之會員存在，因而查悉上情。
二、案經黃番福、黃意菁、黃秋萍、游桂連、許桂英、黃振順、
    陳麗珍、黃林美盆、黃裕翔、黃明如、李錦聰、黃吳返、黃
    金華、陳宥均、黃明賢、黃竣豐、吳淑珠訴由臺灣高雄地方
    法院檢察署檢察官偵查起訴。
    理  由
壹、證據能力部分：
一、按被告以外之人（包括證人、鑑定人、告訴人、被害人及共
    同被告等）於偵查中向檢察官所為陳述，除顯有不可信之情
    況者外，得為證據，刑事訴訟法第159 條之1 第2 項定有明
    文。本件證人吳允文、邱秀照、郭鍾秀香、林新標於檢察官
    偵查中具結後所為之證述，並無何顯不可信之情況，依上說
    明，其於偵查中之證言自均具有證據能力。
二、次按被告以外之人於審判外之陳述雖不符刑事訴訟法第159
    條之1 至之4 等4 條之規定，而經當事人於審判程序同意作
    為證據，法院審酌該言詞陳述或書面陳述作成時之情況，認
    為適當者，得為證據。刑事訴訟法第159 條之5 第1 項定有
    明文。查告訴人陳麗珍於檢察事務官詢問時之證述及本判決
    後述所引用文書形式之供述證據，其性質雖屬傳聞證據，且
    當事人均已知上述證據乃傳聞證據，於本院審理時均同意作
    為證據（參本院二卷第17頁），本院審酌上開證人於檢察事
    務官詢問時之原因、過程、內容、功能等外在環境加以觀察
    ，足認上開證人之陳述係出於真意之信用性獲得確切保障，
    而有可信之特別情況，另文書形式之供述證據部分，無證據
    證明此等證據有何遭變造或偽造情事，認為以之作為本件論
    証之證據，均與待證事實具有關聯性，作為本案之證據亦屬
    適當，揆諸前開規定，上開證據均具有證據能力。
貳、認定被告有罪部分所憑之證據及理由：
一、訊據被告鐘紛固坦承有召集A 、B 、C 合會並自任會首，並
    於附表二、三、四所示日期，向黃番福、黃意菁等活會會員
    收取如附表二、三、四所示活會會款之事實，惟矢口否認有
    何行使偽造私文書、詐欺取財等犯行，辯稱：前揭「吳允文
    」等會員確有其人，只是現在不知去向，但其確實沒有虛列
    上開會員之名義投標詐財云云。經查：
  (一)被告分別於附表二、三、四所示時間，以附表二、三、四所
    示之方式召集A 、B 、C 合會，並分別召募如事實欄一、(一)
    (二)(三)所示黃意菁、黃番福等人為會員之事實，業據證人即告
    訴人黃意菁、黃番福、陳麗珍、黃振順於偵查、本院審理時
    證述明確，並有A 、B 、C 合會之會單、標會日期、金額等
    資料整理對照表附卷可稽（參偵一卷第7 ～9 、19～21、39
    頁）；而A 合會之第6 會、第14會係由附表二編號1 、2 所
    示之「吳允文」、「呂壬桂」得標，B 合會之第13會係由係
    由附表三編號1 所示之「邱秀照」得標，C 合會之第6 會係
    由附表四編號1 所示之「阿美」得標，黃意菁、黃番福、陳
    麗珍、黃振順等活會會員分別於附表二、三、四所示時間，
    繳交共計如附表二、三、四所示金額之活會會款予被告等情
    ，亦據證人黃意菁、黃番福、陳麗珍、黃振順於偵查、本院
    審理時證述明確（參偵一卷第13頁，本院100 年6 月30日審
    判筆錄），且為被告所不否認，是此部分之事實，堪以認定
    。
  (二)又被告如附表二、三、四所示合會之投標方式，係被告提供
    一空白紙讓想投標之會員填寫金額，投標人並沒有書寫姓名
    在其上，亦可打電話請被告在該空白紙上填寫金額而代為投
    標一情，業據被告於本院審理時證述明確（參本院二卷第10
    9 ～111 頁），核與證人黃麗菁、陳麗珍於本院審理時之證
    述相符（參本院二卷第38、50頁）；而被告明知並無「吳允
    文」、「呂壬桂」、「邱秀照」、「阿美」之會員存在，猶
    在事實欄一、(一)(二)(三)所示時間，填寫如事實欄一、(一)(二)(三)所
    示標息之金額，偽造「吳允文」、「呂壬桂」、「邱秀照」
    、「阿美」等人名義投標，而向證人黃意菁、黃番福等活會
    會員詐取如附表二、三、四所示金額之活會會款等事實，業
    據證人黃意菁於本院審理時證稱：被告於97年10月23日宣布
    止會後，其向被告詢問死會會員名單及住址，但被告給的答
    案都很模糊，經其與其他活會會員手上資料彙整，發覺「吳
    允文」、「呂壬桂」、「邱秀照」、「阿美」等人之投標很
    可疑，才於偵查中提出整理之對照表等語（參本院二卷第39
    、46、47頁）；證人陳麗珍於偵查、本院審理時證稱：在被
    告宣布止會後，其發現死會會員人數並不符被告要給的金額
    ，顯然是有人頭冒標所致，其詢問被告死會會員名單，被告
    都不讓其知道，只說不是跑路就是別人倒會，據其所知，有
    些會單上之人名實際上並無此人等語（參偵一卷第13頁反面
    ，本院二卷第51頁）；證人黃振順於本院審理時證稱：被告
    倒會時，其有建議被告向死會會員收取會金來償還債務，但
    被告表示收不到錢，其要求被告提供死會會員名單但被告都
    不給，會單內「吳允文」等人其不認識也沒有看過，其與其
    他活會會員討論的結果認為「吳允文」等4 人很有可疑（參
    本院二卷第57、60頁）；證人吳允文、邱秀照於偵查中證稱
    ：其不認識被告，也沒有參與或授權他人參加被告之合會等
    語明確（參偵二卷第19頁）。參以證人林新標於偵查中證稱
    ：其以「林新標」、「雲發」之名義參與被告之合會，過程
    中被告稱其欠錢需要借用「雲發」之名義投標，並表示之後
    會繳清「雲發」的死會會錢等語（參偵一卷第113 頁），顯
    見被告確有使用他人名義投標實則取標供己花用之舉動；況
    被告既身為會首，何人得標及聯絡方式為何乙節，為其日後
    收取死會會錢之最重要資料，此亦為其身為會首最主要之責
    任所在，又豈有寧願自負本應由死會會員支付會款之責任，
    卻始終不願提供「吳允文」、「呂壬桂」、「邱秀照」、「
    阿美」之真實姓名年籍資料供告訴人追償死會會金之道理？
    甚至到遭起訴及至法院審理時，猶陳稱：無法提供任何死會
    會員之證據資料云云（參本院二卷第90頁反面），益見被告
    確有利用不存在之會員「吳允文」等人名義投標，目的則在
    詐騙黃意菁、黃番福等活會會員繳交會金之行為，已至為顯
    明；故被告辯稱：確有「吳允文」之人，只是現在不知去向
    云云，顯係事後卸責之詞，難以採信。
  (三)又被告於召集A 會之初，本身即因遭人倒會而積欠債務，故
    須召集互助會自任會首清償借款一情，業據被告於本院審理
    時供承在卷（參本院二卷第90頁）；而被告於97年10月倒會
    前，在自助餐店受僱，每月領取薪資2 萬1 千元等節，亦據
    被告陳述明確（參本院二卷第90頁），是以被告上開資力，
    實難支撐會期重疊之A 、B 、C 等3 會所需繳交之死會會金
    ，顯見被告於本件最早之A 會召開前其經濟狀況已屬不佳，
    故被告以虛設之會員投標取得標金以因應每月所需繳交之死
    會會金及在外借款，非難想像，其於召集合會之始，主觀上
    自有不法所有意圖存在甚明。況被告擔任會首10餘年，對於
    上開互助會各期得標會員為何人及聯絡方式，均應了然於胸
    ，否則如何履行會首之權利義務，並維持會務之運作？惟被
    告於偵、審程序中，不僅未能提出上開互助會各期投、開標
    情形，亦未能提供遭質疑不存在之「吳允文」等人之年籍資
    料，此已與常情有異；縱因某死會會員積欠款項而逃逸，然
    被告只需於宣佈止會時，將互助會究竟何人為死會、何者死
    會會員無法繼續繳交會款等詳情，對其他活會會員如實說明
    ，以供查證，不僅可望免於承擔該死會會員之繳款責任，亦
    可免除即將到來之牢獄之災，然其迄今對上開各互助會之死
    會會員「吳允文」、「呂壬桂」、「邱秀照」、「阿美」之
    年籍及行蹤等情，均無法有何交代，足徵被告確因以會養會
    之方式而有財務之龐大漏洞，故以偽造上開「吳允文」等虛
    設會員名義，投標取得其他活會會員之標金以應燃眉之急等
    行使偽造私文書、詐欺取財行為，堪可認定，故被告上開所
    辯，亦與事理不合，難以憑取。
  (四)按民間合會，係會首與各個會員間成立契約關係，不論何人
    得標，會首對於已得標領取會款會員（即死會會員），均得
    請求給付該次應繳會款，自無足生損害及詐欺該死會會員之
    可言，最高法院85年度台上字第2072號判決、司法院（74）
    廳刑一字第452 號所載臺灣高等法院暨所屬法院73年度法律
    座談會刑事類第30號決議，均採此見解。基此，被告於事實
    欄一、(一)(二)(三)所示時間，偽造「吳允文」、「呂壬桂」、「
    邱秀照」、「阿美」等虛設會員之名義，分別標取如附表二
    、三、四所示各該期別之標金，故計算被告詐取之款項，自
    僅能計算各該期之活會會員繳交之活會會款。從而，被告於
    A 會以「吳允文」、「呂壬桂」名義詐取之款項，分別為31
    5,000 元、277,500 元，於B 會以「邱秀照」名義詐取之款
    項，則為221,200 元，於C 會以「阿美」名義詐取之款項，
    則為342,000 元（計算方式分別詳如附表二、三、四所示）
    。故起訴書認被告詐得之款項分別為2,557,600 元、1,726,
    200 元、1,929,000 元，容有誤會，應予更正。
  (五)綜上所述，本件事證明確，被告所辯均不足採，其有上開4
    次行使偽造私文書、詐欺取財等犯行，堪以認定。
二、論罪科刑：
  (一)查被告於附表二編號1 偽造「吳允文」名義詐欺取財之行為
    後，如附表五所示之相關法律均業經變更，並俱於95年7 月
    1 日施行，玆經比較結果，裁判時法並未較為有利，從而依
    刑法第2 條第1 項規定，自應適用各該行為時法，亦即修正
    前刑法。
  (二)按刑法第210 條之偽造私文書罪，固須以無制作權之人，捏
    造或冒用他人名義而制作文書，並足以生損害於公眾或他人
    為要件，但此制作名義人，不以形式上表現於文書內為必要
    ，倘依習慣或特約，諸如以言詞、動作、筆跡、內容、慣用
    語、特殊制作方式、專用信箋等方法，實質上使人得知係以
    他人名義所制作，足以表示一定用意之證明者，因已妨害該
    制作名義人之信用，可生損害於公眾或他人，依同法第220
    條第1 項（修正前之第220 條）規定，仍應論以偽造準私文
    書罪，此觀之汽、機車引擎號碼，未必顯現該製造廠商名稱
    之文字，依最高法院66年台上字第1961號判例，皆以私文書
    論自明。我國民間互助會，係由會首招募會員參加所組成，
    每於標會時，通常由欲標取會款之會員，在空白紙條上，或
    僅書立其姓名、綽號及數字者，甚或祇書寫數字而未書立其
    姓名、綽號，另以上開言詞等方法表示係何會員所出具者，
    則依習慣或特約均足以辨明係該會員以所書數字為標息金額
    參加競標之標單，自應以私文書論（最高法院89年度台上字
    第13 19 號判決意旨參照）。本件被告既已供明其以「吳允
    文」、「呂壬桂」、「邱秀照」、「阿美」等人名義投標時
    ，僅在空白紙上書寫標息，再口頭告知其他活會會員該次得
    標之會員一節，已如前述，自堪認係依互助會之習慣，以口
    頭方式使人知悉以他人名義製作，則該標單自屬刑法第220
    條第1 項之準文書至明。
  (三)故核被告事實欄一、(一)(二)(三)所為，係犯4 次刑法第216 條、
    第220 條第1 項、第210 條之行使偽造準私文書罪，以及同
    法第339 條第1 項之詐欺取財罪。起訴書論罪法條欄雖未載
    明被告上開冒標行為，係犯刑法第216 條、第220 條第1 項
    、第210 條之行使偽造準私文書罪，然上開冒標事實業據檢
    察官於起訴書犯罪事實欄記載明確，本院自得併予審理，並
    告知及補充法條如上。又被告偽造「吳允文」等被冒標者之
    名義（以書寫標息之方式），係偽造準私文書行為之一部，
    又被告偽造準私文書復持以行使，偽造準私文書之低度行為
    應為行使之高度行為所吸收，均不另論罪。另被告上開4 次
    詐欺取財犯行，均係以一冒標行為，同時詐取多人之財物，
    均為一行為同時觸犯數罪名，均屬同種想像競合犯，應各從
    同一重之詐欺取財罪處斷（刑法第55條但書係科刑之限制，
    為法理之明文化，非屬法律之變更，故被告附表二編號1 所
    示犯行即無新舊法比較之適用）。另被告為詐取合會會款而
    冒標，並於冒標後即緊密實行詐取會款，雖其冒標之時地與
    詐取會款之時地，在自然意義上固非完全一致，然二者仍有
    部分合致，且犯罪目的單一，依一般社會通念，認應評價為
    一罪方符合刑罰公平原則，如予數罪併罰，反有過度處罰之
    虞，與人民法律感情亦未契合；是於牽連犯廢除後，適度擴
    張一行為概念，認此情形係為一行為觸犯數罪名之想像競合
    犯，方屬適當。因此被告各次冒標後，接續向各活會會員詐
    取會款，係屬想像競合犯，應從重各論以一行使偽造準私文
    書罪。再者，被告上開各罪，犯意各別，行為互異，應予分
    論併罰。
  (四)爰審酌被告經濟狀況不佳，並因先前遭倒會而積欠債務猶不
    思在外努力工作賺取金錢以填補財務漏洞，反僅為圖一時周
    轉之便利，利用各會員長期以來之信賴，基於詐取會款之意
    圖而召集本件之互助會，並伺機偽造不存在會員名義而冒標
    取款，導致告訴人及其他活會會員受有損害，所為實屬不該
    ；且於犯後迄今猶堅稱確有「吳允文」等虛設會員存在，不
    知悔悟，迄今仍未與告訴人等人達成和解，或償還告訴人所
    受之全部損失，及其動機、手段、各次犯罪所詐取之金額等
    一切情狀，分別量處如主文所示之刑。
  (五)另被告所犯如附表二編號1 、2 、附表三所示3 次犯行，均
    係於96年4 月24日前所犯，經核符合中華民國九十六年罪犯
    減刑條例第2 條第1 項第3 款之規定，爰依法均予以減其宣
    告刑二分之一；至被告所犯如附表四所示之犯行，其犯罪時
    間已在96年4 月24日以後，依法自不予減刑。
  (六)又刑法第41條至易科罰金之折算標準，於新法施行後，固不
    在前開應綜合比較事項之列，然仍應依新法第2 條第1 項之
    規定，比較新舊法，以資決定應適用之法律。茲分述如下：
    1.修正後之刑法第41條就易科罰金之要件「犯最重本刑為5
      年以上有期徒刑以下之罪」及「而受6 個月以上徒刑之罪
      」部分，雖未變更，但就易科罰金之標準，由修正前之刑
      法第41 條 第1 項及廢止前罰金罰鍰提高標準條例第2 條
      之「100 元以上300 元以下折算1 日」（即新臺幣300 元
      以上900 元以下折算1 日），提高為「新臺幣1,000 元、
      2,000 元或3,000 元折算1 日」，是修正後刑法顯較不利
      於行為人，應適用修正前刑法。
    2.修正後刑法第41條第2 項雖將「併合處罰之數罪，均有前
      項情形，其應執行之刑逾6 月者，亦同」修正為「前項規
      定於數罪併罰，其應執行之刑未逾6 月者，亦適用之」，
      將符合易科罰金標準而併合處罰之數罪，限於應執行刑未
      逾6 月之情形，始得易科罰金，固屬較不利於行為人之規
      定，惟因刑法施行法第3 條之1 第3 項規定：「於94年1
      月7 日刑法修正施行前犯併合處罰數罪之一罪，且該數罪
      均符合第41條第1 項得易科罰金之規定者，適用90年1 月
      4 日修正之刑法第41條第2 項規定」，故符合易科罰金而
      數罪併罰之一罪，倘係於95年7 月1 日修正刑法施行前所
      犯，依刑法施行法第3 條之1 第3 項規定，均一律適用修
      正前刑法第41條第2 項之規定，而無比較新舊法之問題。
    3.故被告事實欄一、(一)偽造「吳允文」名義詐欺取財等犯行
      ，應依修正前刑法第41條第1 項前段之規定，就其宣告刑
      均諭知如附表一編號1 之易科罰金折算標準，至被告事實
      欄一、(一)(二)(三)偽造「呂壬桂」、「邱秀照」、「阿美」名
      義詐欺取財等犯行，因係在95年7 月1 日前所犯，自應逕
      依修正後刑法第41條第1 項前段規定，就其宣告刑均諭知
      如附表一編號2 、3 、4 所示之易科罰金折算標準，上開
      4 罪再依修正前刑法第51條第5 款、第41條第2 項之規定
      ，定其應執行刑及諭知最有利於被告之易科罰金折算標準
      如主文所示。
  (七)至被告於標單上偽造之標息，並非刑法第219 條所規定「署
    押」，且上開標單於開標後隨即丟棄，亦據被告於本院審理
    時證述明確（參本院二卷第110 頁），審之上開標單距今歷
    時已逾數年，應可認該等標單均已滅失，爰不依刑法第219
    條、第38條第1 項等規定宣告沒收，併此敘明。
、被告無罪部分：
一、公訴意旨又以：被告明知會員繳交之會款係屬得標會員所有
    ，其僅係代收而持有，竟意圖為自己不法之所有，將已標得
    A 、B 、C 合會之會員郭鍾秀香（A 合會中分以郭程、郭鍾
    秀香名義各於96年3 月10日、96年5 月10日標得；B 合會中
    以郭程名義於95年9 月20日標得；C 合會中以郭鍾秀香名義
    於97年2 月5 日標得）至各該合會於97年10月23日倒會前所
    繳交之會款合計65萬元【計算方式：自A 、B 、C 合會上開
    日期之次月起，算至倒會前1 月止，每月1 萬元，A 合會部
    分為（18+16 ）共34萬元；B 合會部分為24萬元；C 合會部
    分為7 萬元】，予以侵占入己，供己周轉之用，而未交付予
    A 、B 、C 合會之會員，因認被告此部分涉犯刑法第335 條
    第1 項之侵占罪嫌云云。
二、按犯罪事實應依證據認定之，無證據不得認定犯罪事實。不
    能證明被告犯罪或其行為不罰者，應諭知無罪之判決，刑事
    訴訟法第154 條第2 項及第301 條第1 項分別定有明文。另
    按在訴訟上用以證明事實之證據，須於通常一般之人均不致
    於有所懷疑，而得確信其為真實之程度者，始得據以為有罪
    之認定；倘其證明尚未達到此一程度，而有合理之懷疑存在
    ，致使無從為有罪之確信時，即應為無罪之判決（最高法院
    76年台上字第4986號判例意旨參照）。再檢察官對於起訴之
    犯罪事實，應負提出證據及說服之實質舉證責任，倘其所提
    出之證據，不足為被告有罪之積極證明，或其指出證明之方
    法，無從說服法院以形成被告有罪之心證，基於無罪推定之
    原則，自應為被告無罪判決之諭知，最高法院92年台上字第
    128 號判例亦可參照。
三、公訴意旨認被告涉有前揭侵占罪嫌，無非係以證人郭鍾秀香
    之證述及合會會單、會員名單、開標得標情形紀錄表等資為
    論據，訊據被告堅詞否認有何侵占犯行，辯稱：其在會中有
    向郭鍾秀香借用死會會款，之後郭鍾秀香有要求其結算其2
    人間之債權債務關係，故其沒有侵占郭鍾秀香之款項等語，
    經查：
  (一)證人郭鍾秀香分別以郭程、鍾秀香名義參與被告前揭所開立
    之A 、B 、C 合會，其中A 合會分別於96年3 月10日、96年
    5 月10日以郭程、鍾秀香名義標得；B 合會95年9 月20日以
    郭程名義標得；C 合會於97年2 月5 日以鍾秀香名義標得之
    事實，業據被告自承不諱，核與證人郭鍾秀香於偵查中之證
    述相符（參偵一卷第114 頁），並有A 、B 、C 等3 會之合
    會會單、開標得標情形紀錄表在卷可按（參偵一卷第7 ～9
    、48～55頁），從而，證人郭鍾秀香有參與被告所開立之A
    、B 、C 合會，並分別得標而成為各合會之死會會員等情，
    應可認定。
  (二)按刑法上之侵占罪，乃將他人所有之物，以易持有為所有之
    意而侵占入己，為其構成要件。本件證人郭鍾秀香於偵查中
    固證稱：其得標後因不想再跟被告牽扯，就將之後要給的死
    會會錢1 次與被告結清等語（參偵一卷第114 頁）；然觀之
    證人郭鍾秀香於同一日偵查中亦證述：其不曾到現場投標，
    都是得標後，被告將錢拿來，但被告都向其借錢等語（參偵
    一卷第114 頁），復於本院審理時證稱：「（檢察官問：被
    告供稱妳標到的會錢，被告都會再向妳借回去，對此有何意
    見？）被告有向我借回去沒錯，所以我才會跟她（被告）說
    要跟她一次結清。」等語，顯見證人郭鍾秀香得標後，隨即
    將得標金借予被告，故證人郭鍾秀香所謂「將要給的死會會
    錢與被告1 次結清」等語，無非係指將其之後應繳交之死會
    會款債務，與其得標時借予被告之借款債權一筆勾消之意，
    此方能解釋何以證人郭鍾秀香於偵查、本院審理作證時均一
    再陳稱「已與被告結清了」，且於被告倒會後，均不向被告
    追討寄存之會款，亦不像其他告訴人黃意菁等人一樣向被告
    提告，故被告與證人郭鍾秀香間既屬借貸關係，則被告事後
    如何運用此筆款項，自難謂其有何易持有為所有之不法意圖
    ，核與侵占罪之構成要件不符。
  (三)再按刑法上之侵占罪，係以侵占自己持有他人之物為要件，
    所謂他人之物，乃指有形之動產、不動產而言，並不包括無
    形之權利在內，單純之權利不得為侵占之客體（最高法院71
    年度台上字第2304號判例意旨參照）。又稱消費借貸者，謂
    當事人一方移轉金錢或其他代替物之所有權於他方，而約定
    他方以種類、品質、數量相同之物返還之契約。寄託物為代
    替物時，如約定寄託物之所有權移轉於受寄人，並由受寄人
    以種類、品質、數量相同之物返還者，為消費寄託。自受寄
    人受領該物時起，準用關於消費借貸之規定。民法第474 條
    第1 項、第602 條第1 項分別定有明文。本件被告與證人郭
    鍾秀香間之法律關係，無論係本院前所認定之消費借貸關係
    ，抑或是公訴意旨所稱證人郭鍾秀香將死會會款交由被告保
    管代繳之消費寄託關係，因消費借貸、消費寄託之客體於借
    貸、寄託當下，所有權即移轉，債務人往後再返還相同種類
    之物（即金錢）給債權人即可，換言之，消費借貸、消費寄
    寄託之債權人僅對借用人、受寄人存有一金錢債權而已，為
    單純之權利，揆諸前開判例意旨，自不得為侵占之客體。從
    而，本件被告與證人郭鍾秀香間既屬消費借貸關係，本與侵
    占罪之構成要件有間，縱認證人郭鍾秀香係如公訴意旨所稱
    將死會會款交由被告保管代繳，然此消費寄託之債權僅係一
    單純之權利，並不得為侵占罪之客體，則公訴意旨認被告成
    立「將他人之物易持有為所有」之侵占罪，即有誤會。
四、綜上所述，本件檢察官所指之證據既無法證明被告主觀上有
    侵占之故意及不法意圖，客觀上亦無法證明被告有將他人「
    所有之物」易持有為所有等行為，自難遽以刑法侵占罪相繩
    ，檢察官認被告所涉犯嫌所憑之證據，尚無從說服本院達於
    通常一般之人均不致有所懷疑，而得確信其為真實之程度，
    自屬不能證明被告犯罪，爰依前開之說明，自應為被告此部
    分無罪之諭知。
據上論斷，應依刑事訴訟法第299  條第1 項前段、第301 條第1
項前段，刑法第2 條第1 項、第216 條、第220 條第1 項、第21
0 條、第339 條第1 項、第55條、第41條第1 項前段，95年7 月
1 日修正前刑法第51條第5 款、第41條第1 項前段、第2 項，廢
止前罰金罰鍰提高標準條例第2 條，刑法施行法第1 條之1 、第
3 條之1 第3 項，中華民國九十六年罪犯減刑條例第2 條第1 項
第3 款、第7 條、第11條，判決如主文。
本案經檢察官陳登燦到庭執行職務。
中    華    民    國   100    年    11    月    10    日
                  刑事第十五庭  審判長法  官    莊珮君
                                      法  官    沈宗興
                                      法  官    王俊彥
如不服本判決應於收受判決後10日內向本院提出上訴書狀，並應
敘述具體理由。其未敘述上訴理由者，應於上訴期間屆滿後20日
內向本院補提理由書(均須按他造當事人之人數附繕本)「切勿逕
送上級法院」。
以上正本證明與原本無異。
中    華    民    國   100    年    11    月    10    日
                                      書記官    黃園芳
┌────────────────────────────────────────┐
│附表一：                                                                        │
├──┬────┬─────────┬──────────────────────┤
│編號│犯罪事實│所犯罪名及法條規定│                宣  告  刑                  │
├──┼────┼─────────┼──────────────────────┤
│ 1  │事實欄  │刑法第216 條、第22│處有期徒刑陸月，如易科罰金，以銀元佰元即新│
│    │一、(一)  │0 條、第210 條行使│臺幣玖佰元折算壹日，減為有期徒刑月，如易科│
│    │        │偽造私文書罪      │罰金，以銀元佰元即新臺幣玖佰元折算壹日。  │
├──┼────┼─────────┼──────────────────────┤
│ 2  │事實欄  │刑法第216 條、第22│處有期徒刑伍月，如易科罰金，以新臺幣壹仟元折│
│    │一、(一)  │0 條、第210 條行使│算壹日，減為有期徒刑貳月又拾伍日，如易科罰金│
│    │        │偽造私文書罪      │，以新臺幣壹仟元折算壹日。                  │
├──┼────┼─────────┼──────────────────────┤
│ 3  │事實欄  │刑法第216 條、第22│處有期徒刑肆月，如易科罰金，以新臺幣壹仟元折│
│    │一、(二)  │0 條、第210 條行使│算壹日，減為有期徒刑貳月，如易科罰金，以新臺│
│    │        │偽造私文書罪      │幣壹仟元折算壹日。                          │
├──┼────┼─────────┼──────────────────────┤
│ 4  │事實欄  │刑法第216 條、第22│處有期徒刑陸月，如易科罰金，以新臺幣壹仟元折│
│    │一、(三)  │0 條、第210 條行使│算壹日。                                    │
│    │        │偽造私文書罪      │                                            │
└──┴────┴─────────┴──────────────────────┘
┌──────────────────────────────────────────┐
│附表二（A 會）：                                                                    │
├──────────────────────────────────────────┤
│自94年7 月10日起至98年9 月10日止，每會新臺幣（下同）1 萬元，採內標制（每次開標後，活│
│會會員繳納所約定會款1 萬元，須扣除當次標息之金額，會首及死會會員每期則繳納約定之會款│
│1 萬元），會首加會員共51會，除第1 會由會首收取外，其餘每月10日開標。                │
├──┬────┬─────┬───────────────┬────────────┤
│    │        │          │       各期實際活會人數       │    各期詐得會款        │
│編號│所冒人名│ 開標日期 │計算式：總會數- 已標數（含會首│計算式：活會人數X （底標│
│    │        │          │）+ 累計被冒標數＝實際活會人數│- 標息）＝所詐得會款    │
├──┼────┼─────┼───────────────┼────────────┤
│ 1  │ 吳允文 │ 94.12.10 │51-6 ＝45（人）               │45×7000 (00000-0000)＝ │
│    │        │（第6 會）│                              │ 315,000（元）          │
├──┼────┼─────┼───────────────┼────────────┤
│ 2  │ 呂壬桂 │ 95.8 .10 │51-14＝37（人）               │37×7500 (00000-0000)＝ │
│    │        │（第14會）│                              │ 277,500（元）          │
└──┴────┴─────┴───────────────┴────────────┘
┌──────────────────────────────────────────┐
│附表三（B 會）：                                                                    │
├──────────────────────────────────────────┤
│自95年4 月20日起至98年8 月20日止，每會新臺幣（下同）1 萬元，採內標制（每次開標後，活│
│會會員繳納所約定會款1 萬元，須扣除當次標息之金額，會首及死會會員每期則繳納約定之會款│
│1 萬元），會首加會員共41會，除第1 會由會首收取外，其餘每月20日開標。                │
├──┬────┬─────┬───────────────┬────────────┤
│    │        │          │       各期實際活會人數       │    各期詐得會款        │
│編號│所冒人名│ 開標日期 │計算式：總會數- 已標數（含會首│計算式：活會人數X （底標│
│    │        │          │）+ 累計被冒標數＝實際活會人數│- 標息）＝所詐得會款    │
├──┼────┼─────┼───────────────┼────────────┤
│ 1  │ 邱秀照 │ 96.4 .20 │41-13＝28（人）               │28×7900 (00000-0000)＝ │
│    │        │（第13會）│                              │ 221,200（元）          │
└──┴────┴─────┴───────────────┴────────────┘
┌──────────────────────────────────────────┐
│附表四（C 會）：                                                                    │
├──────────────────────────────────────────┤
│自96年7 月5 日起至100 年9 月5 日止，每會新臺幣（下同）1 萬元，採內標制（每次開標後，│
│活會會員繳納所約定會款1 萬元，須扣除當次標息之金額，會首及死會會員每期則繳納約定之會│
│款1 萬元），會首加會員共51會，除第1 會由會首收取外，其餘每月5 日開標。              │
├──┬────┬─────┬───────────────┬────────────┤
│    │        │          │       各期實際活會人數       │    各期詐得會款        │
│編號│所冒人名│ 開標日期 │計算式：總會數- 已標數（含會首│計算式：活會人數X （底標│
│    │        │          │）+ 累計被冒標數＝實際活會人數│- 標息）＝所詐得會款    │
├──┼────┼─────┼───────────────┼────────────┤
│ 1  │  阿美  │ 96.12.5  │51-6 ＝45（人）               │45×7600 (00000-0000)＝ │
│    │        │（第6 會）│                              │ 342,000（元）          │
└──┴────┴─────┴───────────────┴────────────┘
┌───────────────────────────────────────────────┐
│附表五：                                                                                      │
├──────┬─────────────┬─────────────┬───────┬────┤
│相關變更條文│行為時法（下稱舊法）之內容│裁判時法（下稱新法）之內容│比  較  理  由│備    註│
├──────┼─────────────┼─────────────┼───────┼────┤
│刑法第33條第│罰金：（銀元）1 元以上。  │罰金：新臺幣1000元以上，以│罰金刑之下限，│舊法有利│
│5 款：罰金刑│                          │百元計算之。              │由銀元10元（依│        │
│下限變更    │                          │                          │前述，也提高10│        │
│            │                          │                          │倍）即新臺幣30│        │
│            │                          │                          │元，提高為新臺│        │
│            │                          │                          │幣1000元      │        │
├──────┼─────────────┼─────────────┼───────┼────┤
│【定應執行刑│修正前刑法第51條第5 款：「│修正後刑法第51條第5 款：「│新法修正後提高│舊法有利│
│】刑法第51條│宣告多數有期徒刑者，於各刑│宣告多數有期徒刑者，於各刑│合併應執行之最│        │
│第5 款      │中之最長期以上，各刑合併之│中之最長期以上，各刑合併之│高度刑期為30年│        │
│            │刑期以下，定其刑期。但不得│刑期以下，定其刑期。但不得│，且定應執行刑│        │
│            │逾20年。」                │逾30年。」                │為科刑事項，影│        │
│            │                          │                          │響行為人刑罰之│        │
│            │                          │                          │法律效果，屬法│        │
│            │                          │                          │律變更，自應為│        │
│            │                          │                          │新舊法之比較  │        │
└──────┴─────────────┴─────────────┴───────┴────┘
附錄本判決論罪法條：
中華民國刑法第216 條
（行使偽造變造或登載不實之文書罪）
行使第210 條至第215 條之文書者，依偽造、變造文書或登載不
實事項或使登載不實事項之規定處斷。
中華民國刑法第220 條
（準文書）
在紙上或物品上之文字、符號、圖畫、照像，依習慣或特約，足
以為表示其用意之證明者，關於本章及本章以外各罪，以文書論
。
錄音、錄影或電磁紀錄，藉機器或電腦之處理所顯示之聲音、影
像或符號，足以為表示其用意之證明者，亦同。
中華民國刑法第210 條
（偽造變造私文書罪）
偽造、變造私文書，足以生損害於公眾或他人者，處5 年以下有
期徒刑。
中華民國刑法第339 條
（普通詐欺罪）
意圖為自己或第三人不法之所有，以詐術使人將本人或第三人之
物交付者，處5 年以下有期徒刑、拘役或科或併科1 千元以下罰
金。
以前項方法得財產上不法之利益或使第三人得之者，亦同。
前二項之未遂犯罰之。